【裁判字號】    90,訴,102
【裁判日期】    900409
【裁判案由】    履行合約
【裁判全文】
臺灣桃園地方法院民事判決  九十年度訴字第一○二號
    原      告  中華電信股份有限公司中華電信研究所
    法定代理人  乙○○
    訴訟代理人  林振光律師
    被      告  甲○○        .
右當事人間履行合約事件，本院判決如左：
    主    文
原告之訴及假執行之聲請均駁回。
訴訟費用由原告負擔。
    事    實
甲、原告方面：
一、聲明：(1)、被告應給付應告新台幣（下同）七十萬元，其中二十四萬元自民國八
    十一年四月一日起，其中二十四萬元自八十二年六月一日起，其中二十二萬元自
    八十三年一月一日起，均至清償日止，按年息百分之五計算之利息。(2)、原告願
    供擔保請准宣告假執行。
二、陳述：
（一）、被告自八十年八月至八十三年六月領取原告公司所設置之電信科技獎學金，
        合計七十萬元，依二造於八十年十月二十二日所簽合約書，被告應在原告公
        司服務滿二年十一個月，否則即應依合約書繳還所領取之全部獎學金及其法
        定利息，查被告前後計領取獎學金二年十一個月，連同國防工業訓儲預官四
        年，共計六年十一個月，被告自八十三年十月十七日至原告公司中華電信研
        究所服務，依約服務年限應至九十年九月十六日，詎被告於八十八年七月二
        十三日調至原告公司數據通信分公司，旋於八十九年四月三十日辭職，服務
        未滿規定期限離職，依二造所簽合約書第三條之約定應繳還前所領取之獎學
        金及利息。
（二）、又原告撥付予被告獎學金之時間及金額如下：八十一年三月付二十四萬元（
        屬八十年八月至八十一年七月部分），八十二年五月付二十四萬元（屬八十
        一年八月至八十二年七月部分）、八十二年十二月付二十二萬元（屬八十二
        年八月至八十三年六月部分），爰依二造所簽合約書訴請被告給付七十萬元
        ，並自撥款之翌月一日起按法定利率即週年百分之五計付之利息。
三、對被告所為抗辯之陳述：
（一）、被告於八十三年研究所畢業時已申請國防役，依規定須先至國防工業單位服
        役，當時無論分發至中山科學研究院、原告公司電信研究所或其他國防工業
        單位，均須服國防役六年，被告雖於八十三年畢業以國防訓儲預官身分核准
        至原告公司電信研究所報到服務，但其身分並非免服兵役者，自不符合獎學
        金申請要點內「畢業後免服兵役者應於畢業後三個月內向電信研究所報到服
        務」之規定要件。
（二）、又服兵役乃國民應盡義務，被告服務獎學金義務年限必須於服完兵役後，始
        符合「畢業後須服兵役者應於服完兵役後三個月內向被告公司電信研究所報
        到服務」之規定辦理，因此被告八十年獎學金合約及八十三年國防訓儲預官
        聘約，係二種先後順序服務義務年限，當然無法同時間重疊計算。
三證據：提出合約書、獎學金申請要點、原告公司函、被告函、交通部函、交通部電
        信總局函、原告公司電信研究所組織章程、交通部電信研究所函等為證。
乙、被告方面：
一、聲明：如主文第一項所示。
二、陳述：
（一）、電信總局於八十二年始修訂增加「交通部電信總局電信科技研究獎學金申請
        要點」（以下簡稱獎學金申請要點），其中對於國防役之累計計算，與簽約
        時所依據之七十七年申請要點不同，該項增加條文部份業損及被告權益，且
        未經被告同意，應不得溯及既往。
（二）、又依據獎學金申請要點第四點規定，獎學金之申請為每年申請，其獎學金之
        繳還亦當以年度為單位，然該申請要點第五條第三款卻規定須繳回累計所有
        年度領取之獎學金，對於領取一年以上獎學金者，其權力與義務顯然並不成
        比例。
（三）、再被告於就學期間，因年少無知，並缺乏社會經歷，未能體會該契約之不公
        平性，方才輕率同意簽署該合約。
（四）、況交通部電信總局因時代變化，將電信研究所從隸屬中央機關之電信總局改
        屬中華電信公司，並將中華電信民營化，期間合約義務人之變更以及因改屬
        、公司化、民營化過程中，被告在待遇以及合約部份權益已遭損減，然原告
        從未通知、徵詢並尊重被告意願。
（五）、另依據中華民國頒與被告之退伍令記載，被告已於八十三年十月十日服役期
        滿退伍，同月十三日向區公所報到份屬後備軍人身分，並自同年月十七日向
        交通部電信研究所報到，至八十九年五月離職共服務五年八個月，應符合獎
        學金申請要點第五點第一款、第二款之規定。
（六）、其次，被告於八十八年六月二十五日接獲原告公司派令，調派離開合約指定
        之電信研究所，至其他公司服務，該派令之成立，顯然基於本人已經完成合
        約中須在電信研究所服務期限，苟非如此，則被告在合約中於電信研究所工
        作期間之權益已經遭到侵害。
（七）、復且，被告於八十八年三月三十一日向原告公司提出辭呈，至同年五月一日
        離職為止，於辦理離職手續期間，原告公司並未提出要求被告繳還獎學金，
        顯然被告已經履行領取獎學金所應盡義務，而由被告公司中華電信研究所單
        方面於被告調離研究所一年後之六月十三日，始提出歸還所有已領取獎學金
        之請求，對被告之權益影饗極大。
三、證據：提出原告公司調職令及退伍令等為證。
    理    由
一、本件原告起訴主張：(1)、被告前後計領取原告公司所設電信科技獎學金，合計七
    十萬元，依二造所簽合約書，被告應在原告公司服務滿二年十一個月，即服務年
    限應至九十年九月十六日，詎被告於八十九年四月三十日辭職，顯服務未滿規定
    期限離職，(2)、又因被告身分並非免服兵役者，自不符合獎學金申請要點內「畢
    業後免服兵役者應於畢業後三個月內向電信研究所報到服務」之規定要件，(3)、
    再被告八十年獎學金合約及八十三年國防訓儲預官聘約，係二種先後順序服務義
    務年限，當然無法同時間重疊計算，爰依二造所簽合約書請求被告給付七十萬元
    ，並自撥款之翌月一日起按年利率年百分之五計付之利息。
二、被告則以：(1)、電信總局於八十二年始修訂增加獎學金申請要點，其中對於國防
    役之累計計算，與簽約時所依據之七十七年申請要點不同，且未經被告同意，應
    不得溯及既往，(2)、又伊於八十三年十月十日服役期滿退伍，並於同年十月十七
    日向交通部電信研究所報到，至八十九年五月離職，計服務五年八個月，應符合
    獎學金申請要點第五點第一款、第二款規定等情詞資為辯解。
三、原告起訴主張被告自八十年八月至八十三年六月領取原告公司所設電信科技獎學
    金（計三十五個月），合計七十萬元，依二造於八十年十月二十二日所簽合約書
    ，被告應在原告公司服務滿三十五個月，否則即應依合約書繳還所領取之全部獎
    學金及法定利息，又被告自八十三年十月十七日起至原告公司中華電信研究所服
    務，並於八十九年五月一日離職等情，業其提出與所述相符之合約書、獎學金申
    請要點、交通部電信研究所八十一年三月三日八一--人字--第○七八號函等為證
    ，復為被告所不爭，應堪信為真實，是本件所應審酌者厥為：(1)、被告服役期滿
    日期為何？亦即被告究係於八十三年十月十日服役期滿，或係於八十七年十月十
    六日始服役期滿；(2)、又被告八十年獎學金合約及八十三年國防訓儲預官聘約，
    是否係二種先後順序服務義務之年限，得否同時間重疊計算。
四、經查：
（一）、被告辯稱伊係於八十三年十月十日服役期滿退伍，業其提出與所述相符之陸
        海空軍軍官退伍令乙紙為證，復有原告所庭呈被告戶籍謄本乙紙在卷可參，
        堪信被告所辯，尚難謂無足憑。
（二）、又依交通部於七十七年五月三十日以交術（七七）字第○一二九六四號函核
        准之獎學金申請要點第五點第一款、第二款規定，須服兵役者應於服完兵役
        後三個月內向電信研究所報到服務，且最低服務年限，至少需與領取獎學金
        之期間相同（因被告前後計領取原告公司獎學金三十五個月，故其最低服務
        年限應亦為三十五個月），是承前所述，被告既係於八十三年十月十日服役
        期滿退伍，並於八十三年十月十七日至電信研究所服務，則其於八十九年五
        月一日離職時，其前後服務年限應未低於領取獎學金之期間（三十五個月）
        ，足證原告主張，被告於原告公司服務年限不足領取獎學金之期間等語，尚
        難率加採信。
（三）、再交通部於八十一年十一月九日固以交術（八一）字第○一四八○九號函同
        意修正獎學金申請要點第五點第二款，規定：『最低服務年限，至少需與領
        取獎學金之期間相同，惟同時服務國防工業訓儲預官者，其服務義務年限應
        予累計，並按先服務國防訓儲預官義務年限，再服務獎學金義務年限，另進
        修或研習期間不得視為服務義務年限並應予累計』，然查：(1)、二造係於八
        十年十月二十二日簽訂合約書，此節為二造不爭，並有原告所呈合約書乙紙
        為證；(2)、又獎學金申請要點係組成二造所簽合約書之一部分，此節為原告
        所自認，參諸交通部修正獎學金申請要點第五點第二款之時點，既係遲後於
        二造簽訂本件合約書之時，且按契約條款之更改，原則上應由契約雙方當事
        人為之，始得拘束締約者雙方，如由締約者之一方片面更改契約者，自不得
        執更改後之契約條款約束契約之他方，準此以觀，二造間之權利義務關係自
        應以二造前於八十年十月二十二日所簽訂之合約書，及依交通部於七十七年
        五月三十日以交術（七七）字第○一二九六四號函核准之獎學金申請要點為
        據。
（四）、承第（三）點所述，交通部於七十七年五月三十日以交術（七七）字第○一
        二九六四號函核准之獎學金申請要點第五點第一款、第二款僅規定，『須服
        兵役者應於服完兵役後三個月內向電信研究所報到服務，且最低服務年限，
        至少需與領取獎學金之期間相同』，並未同交通部於八十一年十一月九日以
        交術（八一）字第○一四八○九號函同意修正獎學金申請要點第五點第二款
        規定：『最低服務年限，至少需與領取獎學金之期間相同，惟同時服務國防
        工業訓儲預官者，其服務義務年限應予累計，並按先服務國防訓儲預官義務
        年限，再服務獎學金義務年限，另進修或研習期間不得視為服務義務年限並
        應予累計』，足徵，縱認被告因志願擔服國防役之役別關係，迨於八十七年
        十月十六日始服役期滿，然徵諸交通部七十七年所核准之獎學金申請要點，
        並未如八十一年所核准之獎學金申請要點，規定『同時服務國防工業訓儲預
        官者，其服務義務年限應予累計，並按先服務國防訓儲預官義務年限，再服
        務獎學金義務年限』，足證依交通部於七十七年所核准之獎學金申請要點，
        並未規定同時服務國防工業訓儲預官者，其服務義務年限應予累計，亦未規
        定二者間之服務期間不得重疊計算，是原告主張，被告八十年獎學金合約及
        八十三年國防訓儲預官聘約，係二種先後順序服務義務年限，當然無法同時
        間重疊計算云云，尚難認為有據。
五、從而，原告本於二造所簽訂之合約書，請求被告給付七十萬元，其中二十四萬元
    自民國八十一年四月一日起，其中二十四萬元自八十二年六月一日起，其中二十
    二萬元自八十三年一月一日起，均至清償日止，按年息百分之五計算之利息，為
    無理由，應予駁回。
六、又原告之訴既經駁回，其假執行之聲請，亦失所附麗，應同予駁回。
據上論結，原告之訴為無理由，依民事訴訟法第七十八條，判決如主文。
中      華      民      國    九十    年      四      月      九      日
                                        臺灣桃園地方法院民事第一庭
~B法      官  林信旭
右為正本係照原本作成
如對本判決上訴須於判決送達後廿日內向本院提出上訴狀
中      華      民      國    九十      年      四      月    九      日
~B書  記  官  陳美年


司法院資訊處製作；財團法人民間司法改革基金會備份。
